---
title: "Aplikovaná dátová analýza"
subtitle: "Analýza frekvencie slov a dokumentov: tf-idf"
author: "Tomáš Oleš"
institute: "Katedra hospodárskej politiky"
date: "2026"
output:
  xaringan::moon_reader:
    css: xaringan-themer.css
    lib_dir: libs
    nature:
      highlightStyle: atom-one-light
      highlightLines: true
      countIncrementalSlides: false
---

```{r setup, include=FALSE}
options(htmltools.dir.version = FALSE)
library(xaringanthemer)
style_mono_accent(
base_color = "#002147",
header_font_google = google_font("Josefin Sans"),
text_font_google = google_font("Montserrat", "300", "300i"),
code_font_google = google_font("Fira Mono")
)

```

```{r packages, echo=FALSE, message=FALSE, warning=FALSE}
library(tidyverse)
library(emo)
library(ggplot2)
library(gridExtra)
library(tibble)
# predvolene zobrazuj iba 3 riadky tibble
options(tibble.print_max = 3, tibble.print_min = 3)
```

```{r  echo=FALSE, message=FALSE, warning=FALSE}
knitr::opts_chunk$set(fig.retina = 5, dev = "ragg_png")
```

# Motivácia (i.)

Ústrednou otázkou **dolovania v texte** a **spracovania prirodzeného jazyka (NLP)** je:

> Ako môžeme kvantifikovať, *o čom dokument je*?

---
---

class: middle

# Analýza frekvencie slov a dokumentov: tf-idf

---

## Dôležitosť slova

- Jedna myšlienka: pozrieť sa, ktoré slová sa v dokumente vyskytujú
- **Frekvencia termínu (tf):** ako často sa slovo vyskytuje
- Lenže: niektoré slová sa vyskytujú v každom dokumente
  - „the“, „is“, „of“ a podobne
- Tie nenesú nijakú informáciu!

---

## Za hranicou stop slov

Bežné slová (stop slová) vieme odstrániť,
ale je to hrubý prístup.

> Potrebujeme dynamický spôsob, ako **znížiť váhu všadeprítomných slov**.

---

# Inverzná dokumentová frekvencia (idf)

Ďalšia myšlienka: prideliť menšiu váhu slovám,
ktoré sa vyskytujú v mnohých dokumentoch.

$$idf(\text{term}) = \ln{\left(\frac{n_{\text{dokumentov}}}{n_{\text{dokumentov obsahujúcich term}}}\right)}$$

---

## Spojenie tf a idf

Skóre **tf–idf** = frekvencia termínu × inverzná dokumentová frekvencia

- Vysoké tf–idf → časté v tomto dokumente, zriedkavé inde
- Nízke tf–idf → bežné slovo spoločné pre všetky dokumenty

---

## Interpretácia

> tf–idf meria, aké dôležité je slovo pre daný dokument
> v rámci kolekcie dokumentov (*korpusu*).

Ide o **heuristiku** — užitočnú vo vyhľadávačoch, tematickom modelovaní a NLP.

---

# Príklad: romány Jane Austenovej

Začneme publikovanými románmi **Jane Austenovej**
a preskúmame frekvenciu termínov, potom tf–idf.

---

## Príprava údajov

```{r}
library(dplyr)
library(janeaustenr)
library(tidytext)

book_words <- austen_books() %>%
  unnest_tokens(word, text) %>%
  count(book, word, sort = TRUE)

total_words <- book_words %>% 
  group_by(book) %>% 
  summarize(total = sum(n))

book_words <- left_join(book_words, total_words)

book_words
```
---
### Rozdelenie frekvencie termínov

```{r warning=FALSE, out.width='38%',fig.align="center"}
library(ggplot2)

ggplot(book_words, aes(n/total, fill = book)) +
  geom_histogram(show.legend = FALSE) +
  xlim(NA, 0.0009) +
  facet_wrap(~book, ncol = 2, scales = "free_y")
```

---
### Zipfov zákon

 > Frekvencia slova je nepriamo úmerná jeho poradiu.

 Tento vzťah je v korpusoch prirodzeného jazyka bežný.
```{r warning=FALSE, out.width='38%',fig.align="center"}
freq_by_rank <- book_words %>%
  group_by(book) %>%
  mutate(rank = row_number(),
         term_frequency = n/total)
freq_by_rank
```
---
### Zipfov zákon

```{r warning=FALSE, out.width='50%',fig.align="center"}
freq_by_rank %>% 
  ggplot(aes(rank, term_frequency, color = book)) + 
  geom_line(linewidth = 1.1, alpha = 0.8, show.legend = FALSE) + 
  scale_x_log10() +
  scale_y_log10()
```



---
### Rozdelenie frekvencie termínov

```{r}
rank_subset <- freq_by_rank %>%
  filter(rank < 500, rank > 10)

lm(log10(term_frequency) ~ log10(rank), data = rank_subset)
```


---
### Vizualizácia s preloženou priamkou

```{r warning=FALSE, out.width='40%',fig.align="center"}
freq_by_rank %>% 
  ggplot(aes(rank, term_frequency, color = book)) + 
  geom_abline(intercept = -0.62, slope = -1.1, 
              color = "gray50", linetype = 2) +
  geom_line(linewidth = 1.1, alpha = 0.8, show.legend = FALSE) + 
  scale_x_log10() +
  scale_y_log10()
```

---

### Výpočet tf-idf

Použijeme `bind_tf_idf()` z balíka `tidytext`.

```{r warning=FALSE, out.width='40%',fig.align="center"}
book_tf_idf <- book_words %>%
  bind_tf_idf(word, book, n)

# prezrime si tf-idf
book_tf_idf %>%
  arrange(desc(tf_idf))
```

---

```{r warning=FALSE, out.width='50%',fig.align="center"}
book_tf_idf %>%
  group_by(book) %>%
  slice_max(tf_idf, n = 15) %>%
  ungroup() %>%
  ggplot(aes(tf_idf, fct_reorder(word, tf_idf), fill = book)) +
  geom_col(show.legend = FALSE) +
  facet_wrap(~book, ncol = 2, scales = "free") +
  labs(x = "tf-idf", y = NULL)
```
---

### Príklad: klasické fyzikálne texty


Skúsme to isté na vedeckých dielach:

 + Galileo: Rozprava o plávajúcich telesách

 + Huygens: Pojednanie o svetle

 + Tesla: Pokusy so striedavými prúdmi

 + Einstein: Teória relativity: špeciálna a všeobecná

```{r warning=FALSE, out.width='40%',fig.align="center"}
library(gutenbergr)

physics <- gutenberg_download(
  c(37729, 14725, 13476, 30155),
  meta_fields = "author"
)

physics_words <- physics %>%
  unnest_tokens(word, text) %>%
  count(author, word, sort = TRUE)
```

---

```{r warning=FALSE, out.width='40%',fig.align="center"}
physics_words
```

```{r}
plot_physics <- physics_words %>%
  bind_tf_idf(word, author, n) %>%
  mutate(author = factor(author, levels = c("Galilei, Galileo",
                                            "Huygens, Christiaan", 
                                            "Tesla, Nikola",
                                            "Einstein, Albert")))
```

---

```{r warning=FALSE, out.width='40%',fig.align="center"}
plot_physics %>% 
  group_by(author) %>% 
  slice_max(tf_idf, n = 15) %>% 
  ungroup() %>%
  mutate(word = reorder(word, tf_idf)) %>%
  ggplot(aes(tf_idf, word, fill = author)) +
  geom_col(show.legend = FALSE) +
  labs(x = "tf-idf", y = NULL) +
  facet_wrap(~author, ncol = 2, scales = "free")

```
---
--- 

```{r warning=FALSE, out.width='40%',fig.align="center"}
library(stringr)

physics %>% 
  filter(str_detect(text, "_k_")) %>% 
  select(text)
```

---
--- 
### Odstránenie vlastných stop slov
```{r warning=FALSE, out.width='40%',fig.align="center"}
mystopwords <- tibble(word = c("eq", "co", "rc", "ac", "ak", "bn", 
                                   "fig", "file", "cg", "cb", "cm",
                               "ab", "_k", "_k_", "_x"))

physics_words <- anti_join(physics_words, mystopwords, 
                           by = "word")

```

---
--- 

```{r warning=FALSE, out.width='30%',fig.align="center"}
plot_physics <- physics_words %>%
  bind_tf_idf(word, author, n) %>%
  mutate(word = str_remove_all(word, "_")) %>%
  group_by(author) %>% 
  slice_max(tf_idf, n = 15) %>%
  ungroup() %>%
  mutate(word = fct_reorder(word, tf_idf)) %>%
  mutate(author = factor(author, levels = c("Galilei, Galileo",
                                            "Huygens, Christiaan",
                                            "Tesla, Nikola",
                                            "Einstein, Albert")))

ggplot(plot_physics, aes(tf_idf, word, fill = author)) +
  geom_col(show.legend = FALSE) +
  facet_wrap(~author, ncol = 2, scales = "free") +
  labs(x = "tf-idf", y = NULL)
```
---
### Využitie v ekonómii

- **Aplikácie:**
  - **Ekonómia práce:** identifikácia obsahu zručností v pracovných ponukách alebo životopisoch (napr. Deming a Kahn, 2018; Modestino et al., 2020).  
    → Váhy TF–IDF odrážajú intenzitu dopytu po jednotlivých zručnostiach.
  - **Inovácie a produktivita:** meranie technologickej podobnosti medzi patentmi a textovými zverejneniami firiem.  
    → Používa sa na prepojenie inovačných zhlukov a preliatí produktivity.
  - **Politická ekonómia a financie:** extrakcia tém z prejavov, vyhlásení centrálnych bánk či správ.  
    → TF–IDF pomáha odhaliť posuny pozornosti alebo zmeny sentimentu v čase.

- **Výhody:**
  - Jednoduchá, interpretovateľná váhovacia schéma  
  - Znižuje dominanciu častých, ale neinformatívnych slov  
  - Užitočné ako vstup do zhlukovania, tematického modelovania alebo regresnej analýzy
  
> Po osvojení niektorých regresných techník založených na TF-IDF budeme klasifikovať e-maily ako spam alebo ham (týždeň 6). Toto sa dá ľahko rozšíriť na automatizačné a neautomatizačné inovácie, ako to prvýkrát urobili Mann a Putman (2023).
---

# Zdroje

- [Deming, D. J., & Kahn, L. B. (2018). *Skill Requirements across Firms and Labor Markets: Evidence from Job Postings.* The Journal of Labor Economics.](https://doi.org/10.1086/694106)

- [Modestino, A. S., Shoag, D., & Ballance, J. (2020). *Downskilling: Changes in Employer Skill Requirements over the Business Cycle.* Labour Economics, 65, 101821.](https://doi.org/10.1016/j.labeco.2020.101821)

- [Mann, K., & Putman, L. (2023). *Benign Effects of Automation.* Working Paper, CBS.](https://research-api.cbs.dk/ws/portalfiles/portal/71105288/katja_mann_et_al_benign_effects_of_automation_acceptedversion.pdf)

- [Silge, J., & Robinson, D. (2017). *Text Mining with R: A Tidy Approach.* O'Reilly.](https://www.tidytextmining.com/)

---
