---
title: "Aplikovaná dátová analýza"
subtitle: "Zhluková analýza"
author: "Martin Vaško"
institute: "Katedra hospodárskej politiky"
date: "2026"
output:
  xaringan::moon_reader:
    css: xaringan-themer.css
    lib_dir: libs
    nature:
      highlightStyle: atom-one-light
      highlightLines: true
      countIncrementalSlides: false
---

```{r setup, include=FALSE}
options(htmltools.dir.version = FALSE)
library(xaringanthemer)
style_mono_accent(
base_color = "#002147",
header_font_google = google_font("Josefin Sans"),
text_font_google = google_font("Montserrat", "300", "300i"),
code_font_google = google_font("Fira Mono")
)
```

```{r echo=FALSE, message=FALSE, warning=FALSE}
knitr::opts_chunk$set(fig.retina = 5, message = FALSE, warning = FALSE,
                      dev = "ragg_png")
```

```{r packages, echo=FALSE, message=FALSE, warning=FALSE}
library(knitr)
library(tidyverse)
library(cluster)
library(factoextra)
options(dplyr.print_min = 8, dplyr.print_max = 8)
set.seed(2026)
```

---

## Prehľad prednášky

1. **Učenie bez učiteľa**: čo sa mení, keď chýba $y$
2. **Podobnosť a vzdialenosť**: ako meriame „blízkosť“
3. **Metóda k-priemerov**: algoritmus, účelová funkcia, úskalia
4. **Voľba počtu zhlukov**: lakeť, siluety, gap štatistika
5. **Hierarchické zhlukovanie**: dendrogramy a metódy spájania
6. **Analýza hlavných komponentov**: redukcia dimenzie pred zhlukovaním
7. **Aplikácia**: zoskupovanie ekonomík podľa štrukturálnych ukazovateľov

---

class: middle

# Učenie bez učiteľa

---

## Učenie s učiteľom vs. bez učiteľa

Doteraz mala každá metóda **cieľovú premennú**.

| | S učiteľom | Bez učiteľa |
|---|---|---|
| Údaje | $(X, y)$ | iba $X$ |
| Cieľ | predpovedať $y$ | nájsť štruktúru v $X$ |
| Úspech | testovacia chyba, správnosť | niet jedinej správnej odpovede |
| Príklady | regresia, logistická regresia, KNN | **zhlukovanie**, PCA |

--

Pri učení bez učiteľa neexistuje **kľúč so správnymi odpoveďami**. Nevieme vypočítať
testovaciu chybu, takže analýza je viac *exploratívna* — a výsledky si vyžadujú viac úsudku.

---

## Prečo ekonómovia zhlukujú

- **Regionálna ekonómia**: rozdelenie regiónov do vývojových typov pred modelovaním konvergencie
- **Ekonómia práce**: segmentácia pracovníkov podľa profilov zručností z prieskumov
- **Analýza na úrovni firiem**: identifikácia porovnateľných skupín firiem s podobnou nákladovou štruktúrou
- **Makroekonómia**: klasifikácia krajín podľa inštitucionálnej alebo štrukturálnej podobnosti
- **Financie**: zoskupenie aktív podľa spoločného pohybu pri tvorbe diverzifikovaného portfólia

> Zhlukovanie býva často **prípravným krokom**: označenie zhluku sa stane premennou
> v neskoršej regresii.

---

class: middle

# Podobnosť a vzdialenosť

---

## Pojem podobnosti

Zhlukovanie potrebuje formálnu odpoveď na otázku: *ako ďaleko od seba sú dve pozorovania?*

Pre pozorovania $x_i, x_j \in \mathbb{R}^p$:

**Euklidovská vzdialenosť**
$$d(x_i, x_j) = \sqrt{\sum_{k=1}^{p} (x_{ik} - x_{jk})^2}$$

**Manhattanská vzdialenosť**
$$d(x_i, x_j) = \sum_{k=1}^{p} |x_{ik} - x_{jk}|$$

**Korelačná vzdialenosť** považuje dve pozorovania za podobné vtedy, keď sa ich *profily*
naprieč premennými pohybujú spoločne, bez ohľadu na veľkosť hodnôt.

---

## Škálovanie nie je voliteľné

Vzdialenosť ovládne tá premenná, ktorá má najväčšie jednotky.

```{r}
data("USArrests")
round(sapply(USArrests, sd), 2)
```

Premenná `Assault` má smerodajnú odchýlku približne **80-násobne** väčšiu než `Murder`. Bez
škálovania by zhlukovanie bolo analýzou počtu napadnutí a ničoho iného.

```{r}
arrests <- scale(USArrests)
round(sapply(as.data.frame(arrests), sd), 2)
```

> Praktické pravidlo: **štandardizujte**, pokiaľ premenné nie sú už v porovnateľných jednotkách.

---

## Pohľad na maticu vzdialeností

```{r out.width='52%', fig.align="center", fig.width=7, fig.height=6}
fviz_dist(dist(arrests), show_labels = FALSE) +
  labs(title = "Párové euklidovské vzdialenosti, škálované údaje")
```

---

class: middle

# Metóda k-priemerov

---

## Účelová funkcia metódy k-priemerov

Rozdeľ pozorovania do $K$ neprekrývajúcich sa zhlukov $C_1, \dots, C_K$ tak, aby sa
minimalizovala **celková vnútrozhluková variabilita**:

$$\min_{C_1,\dots,C_K} \sum_{k=1}^{K} W(C_k)$$

Pri použití štvorca euklidovskej vzdialenosti je vnútrozhluková variabilita

$$W(C_k) = \frac{1}{|C_k|} \sum_{i, i' \in C_k} \sum_{j=1}^{p} (x_{ij} - x_{i'j})^2
 = 2 \sum_{i \in C_k} \sum_{j=1}^p (x_{ij} - \bar{x}_{kj})^2$$

kde $\bar{x}_{kj}$ je priemer premennej $j$ v zhluku $k$ — **centroid**.

> Prehľadávanie všetkých rozkladov je nezvládnuteľné: je ich približne $K^n$.
> Metóda k-priemerov preto používa hladový algoritmus.

---

## Algoritmus

1. Náhodne prirad' každé pozorovanie do jedného z $K$ zhlukov.
2. Opakuj, kým sa priradenia menia:
   - **Krok aktualizácie**: vypočítaj centroid každého zhluku.
   - **Krok priradenia**: prirad' každé pozorovanie k najbližšiemu centroidu.

--

Každý krok môže hodnotu účelovej funkcie iba **znížiť**, takže algoritmus vždy konverguje.

.pull-left[
**Zaručené**: konvergencia do *nejakého* lokálneho optima
]
.pull-right[
**Nezaručené**: dosiahnutie *globálneho* optima
]

> Keďže počiatočné priradenie je náhodné, rôzne spustenia môžu dať rôzne výsledky.
> Vždy použite `nstart`, aby sa algoritmus spustil viackrát a ponechal najlepší výsledok.

---

## Metóda k-priemerov v R

```{r}
km4 <- kmeans(arrests, centers = 4, nstart = 25)
km4$size
round(km4$centers, 2)
```

---

## Vizualizácia zhlukov

```{r out.width='55%', fig.align="center", fig.width=8, fig.height=5.5}
fviz_cluster(km4, data = arrests, repel = TRUE, labelsize = 8) +
  labs(title = "Metóda k-priemerov, K = 4")
```

---

## Prečo záleží na `nstart`

```{r}
set.seed(1)
bad  <- kmeans(arrests, centers = 4, nstart = 1)
good <- kmeans(arrests, centers = 4, nstart = 50)

c(nstart_1 = bad$tot.withinss, nstart_50 = good$tot.withinss)
```

Jediný náhodný štart môže skončiť v citeľne horšom lokálnom optime.

> Praktická rada: `nstart = 25` alebo viac a `set.seed()` kvôli reprodukovateľnosti.

---

class: middle

# Koľko zhlukov?

---

## Metóda lakťa

Vynesieme celkový vnútrozhlukový súčet štvorcov proti $K$ a hľadáme zlom.

```{r out.width='50%', fig.align="center", fig.width=7, fig.height=4.5}
fviz_nbclust(arrests, kmeans, method = "wss") +
  labs(subtitle = "Metóda lakťa")
```

---

## Siluetový koeficient

Pre pozorovanie $i$ nech $a(i)$ je jeho priemerná vzdialenosť k ostatným bodom vo vlastnom
zhluku a $b(i)$ priemerná vzdialenosť k najbližšiemu *inému* zhluku:

$$s(i) = \frac{b(i) - a(i)}{\max\{a(i), b(i)\}} \in [-1, 1]$$

- $s(i)$ blízko $1$: dobre zaradené
- $s(i)$ blízko $0$: na hranici medzi dvoma zhlukmi
- $s(i) < 0$: pravdepodobne v nesprávnom zhluku

```{r out.width='45%', fig.align="center", fig.width=7, fig.height=3.6}
fviz_nbclust(arrests, kmeans, method = "silhouette") +
  labs(subtitle = "Priemerná šírka siluety")
```

---

## Gap štatistika

Porovnáva pozorovanú vnútrozhlukovú rozptýlenosť s rozptýlenosťou očakávanou pri
**nulovom referenčnom rozdelení**, v ktorom nijaká zhluková štruktúra nie je.

```{r out.width='50%', fig.align="center", fig.width=7, fig.height=4.2}
gap <- clusGap(arrests, FUN = kmeans, nstart = 25, K.max = 8, B = 50)
fviz_gap_stat(gap)
```

---

## Ako čítať tri kritériá spoločne

Tieto tri metódy si často **protirečia** — a to je informácia, nie zlyhanie.

- Lakeť býva na reálnych údajoch nejednoznačný
- Siluety uprednostňujú málo dobre oddelených zhlukov
- Gap štatistika môže uprednostniť $K = 1$, keď je štruktúra slabá

> Voľte $K$ s ohľadom na **výskumnú otázku**. Ak potrebujete štyri skupiny pre potreby
> politiky, obhájiteľné $K = 4$ je lepšie než štatisticky hraničné $K = 2$.

---

class: middle

# Hierarchické zhlukovanie

---

## Netreba vopred určiť K

**Aglomeratívne** (zdola nahor) hierarchické zhlukovanie:

1. Začni s každým pozorovaním ako samostatným zhlukom.
2. Opakovane spájaj dva **najbližšie** zhluky.
3. Skonči, keď ostane jeden zhluk.

Výsledkom je **dendrogram**: strom, ktorý zaznamenáva celú históriu spájania.
Rez stromu v danej výške dáva jedno rozdelenie — jeden strom vám teda naraz
poskytne každé $K$.

---

## Metódy spájania: vzdialenosť medzi *zhlukmi*

Vzdialenosť medzi dvoma pozorovaniami je jasná. Medzi dvoma **skupinami** je to voľba.

| Metóda spájania | Definícia | Správanie |
|---|---|---|
| **Úplná** | najväčšia párová vzdialenosť | kompaktné, vyvážené zhluky |
| **Priemerná** | priemerná párová vzdialenosť | kompaktné, vyvážené zhluky |
| **Jednoduchá** | najmenšia párová vzdialenosť | „reťazenie“, natiahnuté zhluky |
| **Centroidná** | vzdialenosť medzi centroidmi | môže spôsobiť inverzie |

> Úplná a priemerná väzba sú bežné predvoľby; jednoduchá väzba má sklon vytvárať
> dlhé natiahnuté zhluky.

---

## Zostrojenie dendrogramu

```{r out.width='58%', fig.align="center", fig.width=10, fig.height=5}
hc <- hclust(dist(arrests), method = "complete")

fviz_dend(hc, k = 4, cex = 0.55, rect = TRUE,
          main = "Úplná väzba, škálované údaje")
```

---

## Rezanie stromu

```{r}
grp <- cutree(hc, k = 4)
table(grp)
split(rownames(USArrests), grp)[[1]]
```

```{r}
# zhodnú sa obe metódy?
table(hierarchicke = grp, kmeans = km4$cluster)
```

---

## Porovnanie metód spájania

```{r out.width='70%', fig.align="center", fig.width=12, fig.height=4}
par(mfrow = c(1, 3), cex = 0.45)
plot(hclust(dist(arrests), "complete"), main = "Úplná", xlab = "", sub = "")
plot(hclust(dist(arrests), "average"),  main = "Priemerná", xlab = "", sub = "")
plot(hclust(dist(arrests), "single"),   main = "Jednoduchá", xlab = "", sub = "")
```

Všimnite si reťazenie v strome s jednoduchou väzbou.

---

class: middle

# Analýza hlavných komponentov

---

## Prečo najprv redukovať dimenziu

Pri veľkom $p$:

- vzdialenosti strácajú výpovednú hodnotu (všetko je ďaleko od všetkého)
- zhluky sa nedajú zobraziť
- korelované premenné sa vo vzdialenosti fakticky **započítajú dvakrát**

**PCA** nájde malý počet smerov, ktoré zachytávajú väčšinu variability.

Prvý hlavný komponent je normalizovaná lineárna kombinácia

$$Z_1 = \phi_{11} X_1 + \phi_{21} X_2 + \dots + \phi_{p1} X_p$$

s $\sum_j \phi_{j1}^2 = 1$, ktorá má **najväčšiu možnú varianciu**. $Z_2$ je ďalší taký
smer, **ortogonálny** na $Z_1$, a tak ďalej.

---

## PCA v R

```{r}
pca <- prcomp(USArrests, scale. = TRUE)
round(pca$rotation, 3)
```

PC1 zaťažuje všetky štyri kriminálne premenné podobnou váhou — ide o celkovú
**mieru kriminality**. PC2 je ovládaný premennou `UrbanPop` — **urbanizácia**.

---

## Koľko variability je vysvetlenej?

```{r out.width='48%', fig.align="center", fig.width=7, fig.height=4}
summary(pca)$importance[, 1:4] |> round(3)
fviz_eig(pca, addlabels = TRUE, barfill = "#002147", barcolor = "#002147")
```

---

## Biplot

```{r out.width='55%', fig.align="center", fig.width=8, fig.height=5.5}
fviz_pca_biplot(pca, repel = TRUE, labelsize = 3,
                col.var = "#b22222", col.ind = "#002147")
```

---

## Zhlukovanie v priestore hlavných komponentov

Bežný postup: **najprv PCA, potom zhlukovanie vedúcich komponentov.**

```{r out.width='50%', fig.align="center", fig.width=8, fig.height=4.6}
scores  <- pca$x[, 1:2]
km_pca  <- kmeans(scores, centers = 4, nstart = 25)

fviz_cluster(km_pca, data = scores, repel = TRUE, labelsize = 8) +
  labs(title = "K-priemerov na prvých dvoch hlavných komponentoch")
```

---

## Interpretácia skupín

```{r}
USArrests |>
  as_tibble(rownames = "state") |>
  mutate(cluster = factor(km4$cluster)) |>
  group_by(cluster) |>
  summarise(n = n(), across(Murder:Rape, ~ round(mean(.x), 1)))
```

> Zhluky sú užitočné až vtedy, keď ich viete **pomenovať**. Profilujte každý zhluk na
> pôvodných premenných, nie na škálovaných.

---

class: middle

# Praktické úskalia

---

## Na čo si dať pozor

* **Zhlukovanie vždy vráti zhluky.** Algoritmus ochotne rozdelí aj čistý šum.
  Validujte skôr, než začnete interpretovať.
* **Výsledok určuje škálovanie.** Uveďte, čo ste škálovali a prečo.
* **Metóda k-priemerov predpokladá približne guľovité, rovnako veľké zhluky.** S pretiahnutými
  alebo vnorenými tvarmi si neporadí.
* **Odľahlé pozorovania skresľujú centroidy.** Zvážte `pam()` (k-medoidy), ktorá je odolnejšia.
* **Voľba metódy spájania a vzdialenosti je modelovým predpokladom**, nie technickou drobnosťou.
* **Výsledky nie sú test.** Niet tu p-hodnoty — zhlukovanie generuje hypotézy, nepotvrdzuje ich.

---

## Kontrola robustnosti, ktorú treba robiť vždy

```{r out.width='45%', fig.align="center", fig.width=7, fig.height=3.6}
# k-medoidy: medoidy sú skutočné pozorovania, odľahlé hodnoty preto vadia menej
pam4 <- pam(arrests, k = 4)
table(kmeans = km4$cluster, pam = pam4$clustering)
```

Ak sa rozdelenie rozpadne pri malej zmene metódy, nikdy nebolo stabilné.

---

# Zdroje

- [James, G., Witten, D., Hastie, T., Tibshirani, R. (2021). *An Introduction to Statistical Learning*, kap. 12. Springer.](https://www.statlearning.com/)

- [Kassambara, A., Mundt, F. *factoextra: Extract and Visualize the Results of Multivariate Data Analyses.*](https://cran.r-project.org/package=factoextra)

- [Hastie, T., Tibshirani, R., Friedman, J. (2009). *The Elements of Statistical Learning*, kap. 14.](https://hastie.su.domains/ElemStatLearn/)

- Maechler, M. et al. *cluster: Cluster Analysis Basics and Extensions.*

---
