---
title: "Aplikovaná dátová analýza"
subtitle: "Analýza geopriestorových údajov v R"
author: "Sherrie Xie, Tomas Oles"
date: "2026"
output: 
  html_document:
    toc: true
    toc_float: 
        collapsed: false
        smooth_scroll: true
    depth: 4 
    theme: paper 
    highlight: tango
---

```{r global options, include=FALSE}
knitr::opts_chunk$set(warning=FALSE, message=FALSE)
```

## Prehľad priestorových údajov

Najprv si ukážeme, ako sa v R pracuje s rôznymi typmi priestorových údajov — začneme vektorovými údajmi (t. j. bodmi, líniami a polygónmi) a skončíme krátkym príkladom rastra.

### Polygónové údaje
Začneme polygónovými údajmi. Ako príklad si vezmime sčítacie obvody Philadelphie. Shapefily zo sčítania sú voľne na stiahnutie na [webe Census](https://www.census.gov/geo/maps-data/data/tiger-line.html), my však načítame verziu, ktorá už bola prevedená na objekt sf.

```{r}
library(sf)

# načítaj údaje o obvodoch Philadelphie
pt_sf <- readRDS("data/philadelphia_tracts.rds")

# všimnite si, že philly.tracts je objekt sf („simple feature“) typu „MULTIPOLYGON“
class(pt_sf) 

# s objektmi sf sa dá pracovať ako s dátovými rámcami pomocou štandardných príkazov
str(pt_sf)   # zobraz štruktúru
head(pt_sf)  # zobraz prvých niekoľko riadkov
dim(pt_sf)   # zobraz rozmery
pt_sf[1,]    # vyber prvý riadok
head(pt_sf$NAMELSAD10)  # vyber stĺpec podľa názvu
head(pt_sf[,7])         # vyber stĺpec podľa čísla

# geometriu objektu philly.tracts vieme získať funkciou st_geometry
pt_geo <- st_geometry(pt_sf)
class(pt_geo)
pt_geo
pt_geo[[1]]       # súradnice obvodu prvého sčítacieho obvodu
pt_sf[1,]  # t. j. sčítací obvod 94

pt_geo[[2]]        # súradnice obvodu druhého sčítacieho obvodu
pt_sf[2,]  # t. j. sčítací obvod 95

# vykresli geometriu philly.tracts základnou funkciou plot
plot(pt_geo)

# základná funkcia plot má estetické možnosti, ktorými vieme grafy doladiť
plot(pt_geo, col = "lemonchiffon2")
plot(pt_geo, lwd = 2, border = "red")

```

### Líniové údaje

Ďalej si pozrime príklad líniových údajov: ulice vo Philadelphii s prístupom pre cyklistov. Tieto údaje pochádzajú priamo z [Philadelphia Bike Network](https://www.opendataphilly.org/dataset/bike-network).

```{r}
bn_sf <- st_read("data/Bike_Network/Bike_Network.shp")  # načítaj shapefile ako objekt sf

class(bn_sf)  # bn_sf je objekt sf, ktorý je podtriedou data.frame

# opäť si sprístupnime priestorové atribúty tohto objektu sf príkazom st_geometry
bn_geo <- st_geometry(bn_sf)
bn_geo[[2]]  # líniový segment 2
bn_sf[2,]

# vykreslime údaje o cyklistickej sieti
plot(bn_geo, lwd=2)

```

### Bodové údaje
Ako príklad bodových údajov použijeme trestné činy spáchané vo Philadelphii v septembri 2018. Celú verejne dostupnú databázu trestných činov pre Philadelphiu spravuje tamojšia polícia a je dostupná na webe [OpenDataPhilly](https://www.opendataphilly.org/dataset/crime-incidents).

```{r}
library(tidyverse)

crime_aux <- read_csv("data/crime_incidents.csv")
class(crime_aux)
head(crime_aux)

crime_aux <- crime_aux[which(!is.na(crime_aux$lat) & !is.na(crime_aux$lng)),]

crime <- st_as_sf(crime_aux, coords = c("lng","lat"))

# údaje o kriminalite sú objektom sf typu POINT a obsahujú dátum, čas a typ trestného činu pre každý prípad

class(crime)
head(crime)

plot(st_geometry(crime))

# pozrime sa na typy trestných činov a použime dplyr na filtrovanie podľa typu...
table(crime$text_general_code)
homicide <- filter(crime, text_general_code == "Homicide - Criminal")
dim(homicide)
fraud <- filter(crime, text_general_code == "Fraud")
dim(fraud)
# všimnite si, že podmnožiny objektu sf sú opäť objekty sf
class(homicide)
class(fraud)

# vykreslenie vrážd a podvodov základnou funkciou plot
plot(st_geometry(homicide))
plot(st_geometry(fraud))


```
```{r warning=FALSE}
# samotné body sa ťažko interpretujú; navrstvime ich na polygóny obvodov pomocou add = TRUE
plot(pt_geo)
plot(st_geometry(fraud), col = "blue", alpha = 0.1, add = TRUE)
plot(st_geometry(homicide), col = "red", add = TRUE)
legend("bottomright", legend = c("Podvod", "Vražda"), title = "Typ trestného činu:", col = c("blue", "red"), pch = 1, bty = "n")
```

### Rastrové údaje
Doteraz sme sa venovali bodovým, líniovým a polygónovým údajom, ktoré všetky patria medzi vektorové typy. Rastre sú odlišným typom údajov GIS a budeme sa im venovať len stručne, keďže sa s nimi nedá pracovať metódami balíka `sf`. Pozrieme sa na súbor `volcano`, ktorý obsahuje topografické informácie o Maunga Whau (sopka v Aucklande na Novom Zélande) v mriežke 10 × 10 m. Keďže ide o pomerne malý raster, `volcano` zvládneme spracovať základnými funkciami. Väčšie rastre treba spracúvať balíkom _raster_.

```{r}
library(datasets)

# súbor volcano je matica 87 × 61
class(volcano)
str(volcano)
filled.contour(volcano, color = terrain.colors, asp = 1)
```

## Údaje o incidencii lymskej boreliózy v štáte New York

Na precvičenie priestorovej analýzy použijeme incidenciu lymskej boreliózy agregovanú za okresy štátu New York za roky 2014 – 2016. Tieto údaje sú verejne dostupné na webe [Health Data NY](https://health.data.ny.gov/Health/Community-Health-Lyme-Disease-Incidence-Rate-per-1/6sxr-cqij). Surové údaje sa dajú stiahnuť vo formáte .csv. Ak vás zaujíma, ako sa tieto tabuľkové údaje spájajú so shapefilom okresov štátu New York (dostupným na [NYS GIS](https://gis.ny.gov/gisdata/inventories/details.cfm?DSID=927)), pozrite si skript „prep_nys_lyme_data.R“ v priečinku „data“ nášho projektu. Teraz však začneme s údajmi, ktoré už boli spojené a prevedené na objekt „sf“.

```{r}
library(sf)

# načítaj údaje o incidencii boreliózy v štáte New York
lyme <- readRDS("data/nys_lyme_data.rds")

# pozrime sa na niektoré atribúty údajov
class(lyme)
head(lyme)
# premenná Lyme.Incidence.Rate udáva incidenciu boreliózy na úrovni okresu na 100 000 obyvateľov

# opäť si vieme vykresliť priestorové atribúty týchto údajov
plot(st_geometry(lyme))

```

Ide o príklad regionálnych mier. Jednoduchým spôsobom, ako ich zobraziť na mape, je balík „tmap“. Načítajme „tmap“ a vytvorme interaktívnu mapu na niekoľko riadkov kódu.

```{r}
library(tmap)

tmap_mode("view")  # prepni do interaktívneho režimu
tm_shape(lyme) +    # zadaj objekt sf s požadovaným geografickým atribútom
  tm_polygons("Lyme.Incidence.Rate")  # zadaj stĺpec so sledovanou hodnotou
```

V okrese St. Lawrence máme chýbajúcu hodnotu. Odstráňme tento riadok, aby nám neskôr v analýze nespôsobil chybu.

```{r}
lyme <- lyme[!is.na(lyme$Lyme.Incidence.Rate),]

# zobrazme mapu znova
tmap_mode("view")  # prepni do interaktívneho režimu
tm_shape(lyme) +    # zadaj objekt sf s požadovaným geografickým atribútom
  tm_polygons("Lyme.Incidence.Rate")  # zadaj stĺpec so sledovanou hodnotou
```


## Globálne zhlukovanie (Moranovo I)

Táto časť je upravená podľa tutoriálu Manuela Gimmonda, ktorý nájdete na jeho [stránke na githube](https://mgimond.github.io/simple_moransI_example/).

### Posúdenie rozdelenia údajov

Začnime pohľadom na rozdelenie mier incidencie boreliózy. Štatistika Moranovo *I* nie je odolná voči extrémnym a odľahlým hodnotám, takže ak sa údaje výrazne odchyľujú od normálneho rozdelenia, budeme ich musieť transformovať.

```{r}
# päťčíselná charakteristika
summary(lyme$Lyme.Incidence.Rate)

# Histogram
hist(lyme$Lyme.Incidence.Rate)

# krabicový graf
boxplot(lyme$Lyme.Incidence.Rate, horizontal = TRUE)

```

Naše údaje sú výrazne zošikmené doprava a obsahujú veľa odľahlých hodnôt oveľa vyšších než priemer. Pozrime sa, či logaritmická transformácia priblíži údaje k normálnemu rozdeleniu.

```{r}

# vytvor novú premennú — logaritmicky transformovanú mieru incidencie
lyme$log_lyme_incidence <- log(lyme$Lyme.Incidence.Rate)

# Histogram
hist(lyme$log_lyme_incidence)


# krabicový graf
boxplot(lyme$log_lyme_incidence, horizontal = TRUE)

summary(lyme$log_lyme_incidence)
```

To je oveľa lepšie! Pozrime sa, ako vyzerajú logaritmicky transformované hodnoty na mape.

```{r}

tm_shape(lyme) +    # zadaj objekt sf s požadovaným geografickým atribútom
  tm_polygons("log_lyme_incidence")  # specify column with value of interest

```

### Definovanie susedných polygónov
Teraz môžeme začať s analýzou. Prvým krokom je definovať „susedné“ polygóny. Pripomeňme, že susedov možno definovať na základe susednosti, vzdialenosti alebo ako *k* najbližších susedov každého polygónu. Použijeme definíciu založenú na susednosti typu **dáma**, pri ktorej sa za suseda považuje každý priľahlý polygón zdieľajúci aspoň jeden vrchol. Susedov každého polygónu si uložíme vytvorením objektu „nb“ funkciou „poly2nb“ z balíka „spdep“.

```{r}
library(spdep)

# vytvor objekt nb zo súboru o borelióze
lyme_nb <- poly2nb(lyme, queen = T) # prípad dámy
class(lyme_nb)
str(lyme_nb)

# zobraz susedov prvého polygónu
lyme_nb[[1]]
lyme$NAME[1]
lyme$NAME[c(11, 20, 42, 45, 46, 47)]
```
### Priradenie váh susedom

Ďalej priradíme váhy jednotlivým susedným polygónom. Použijeme najjednoduchšiu možnosť („style = "W"“), ktorá priradí každému susednému polygónu rovnakú váhu. Inými slovami, váha susedov polygónu bude 1/(počet susedov daného polygónu).

```{r}
# vypočítaj váhy z objektu nb; style = "W" znamená rovnaké váhy
lyme_weights <- nb2listw(lyme_nb, style = "W")
class(lyme_weights)

# zobraz váhy susedov prvého polygónu
str(lyme_weights, max.level = 1) # štruktúra objektu; max.level = 1 pre prehľadnosť
lyme_weights$weights[[1]]  # váhy susedov prvého polygónu (Albany)
                 # pripomeňme, že Albany má 6 susedov

lyme$NAME[2]     # Allegheny
lyme_nb[[2]]          # Allegheny má 4 susedov
lyme_weights$weights[[2]]  # váhy susedov okresu Allegheny

```
### Testovanie hypotéz
Teraz vieme vypočítať štatistiku Moranovo *I* a otestovať hypotézu funkciami „moran.test“ (analytický výpočet) a „moran.mc“ (pomocou simulácií Monte Carlo). Tieto funkcie vyžadujú zadanie sledovanej premennej a zoznamu váh susedov pre každý polygón. Voľba „alternative = "greater"“ testuje *pozitívnu* priestorovú autokoreláciu, čo je zároveň predvolené nastavenie. Funkcia „moran.mc“ navyše vyžaduje zadať počet simulácií voľbou „nsim“.


```{r}
# analytický test — rýchlejší výpočet, ale citlivý na nepravidelne rozmiestnené polygóny
moran.test(lyme$log_lyme_incidence, lyme_weights, alternative = "two.sided")

# simulácia Monte Carlo (MC) je pomalšia, ale vhodnejšia na presný výpočet p-hodnoty
MC <- moran.mc(lyme$log_lyme_incidence, lyme_weights, nsim = 999, alternative = "greater")
MC
```
Ďalej necháme R vypočítať priemernú hodnotu susedov pre každý polygón. Tieto hodnoty sa označujú ako priestorovo oneskorené (spatially lagged).

```{r}
log_lyme_incidence.lag <- lag.listw(lyme_weights, lyme$log_lyme_incidence)
log_lyme_incidence.lag

plot(log_lyme_incidence.lag ~ lyme$log_lyme_incidence, pch=16, asp=1)
M1 <- lm(log_lyme_incidence.lag ~ lyme$log_lyme_incidence)
summary(M1)
abline(M1, col="blue")

coef(M1)[2]
```
Výsledky simulácií MC si vieme zobraziť graficky odovzdaním výstupu modelu MC funkcii „plot“.

```{r}
plot(MC)
```



## Lokálne zhlukovanie (lokálne Moranovo I)

Lokálne Moranovo I je rozšírením Moranovho *I* na analýzu *lokálnej* (namiesto globálnej) priestorovej autokorelácie. Niektoré kroky sú spoločné s predchádzajúcou analýzou globálneho zhlukovania (napríklad opäť musíme vypočítať váhy susedov), sú tu však kľúčové rozdiely vyplývajúce zo špecifík balíka „rgeoda“.


### Priradenie váh susedom
Opäť určíme váhy susednosti typu dáma, v balíku „rgeoda“ však na to slúži funkcia „queen_weights“. Všimnite si, že namiesto zoznamu váh, aký sme videli pri funkcii „nb2listw“, vracia „queen_weights“ objekt „Weight“ z balíka „rgeoda“, ktorý má niekoľko užitočných vlastností.

```{r}
library(rgeoda)

# nájdi váhy susednosti typu dáma
lyme_gweights <- queen_weights(lyme)
class(lyme_gweights)

# funkcia str nám ukáže prehľadný súhrn objektu s váhami
str(lyme_gweights)

# zobraz susedov prvého polygónu (Albany)
get_neighbors(lyme_gweights, 1)
lyme$NAME[1]
lyme$NAME[get_neighbors(lyme_gweights, 1)]

# zobraz susedov druhého polygónu (Allegany)
get_neighbors(lyme_gweights, 2)
lyme$NAME[2]

lyme$NAME[get_neighbors(lyme_gweights, 2)]

# zobraz váhy susedov prvého a druhého polygónu
get_neighbors_weights(lyme_gweights, 1)
get_neighbors_weights(lyme_gweights, 2)

```


### Výpočet lokálneho Moranovho I

Teraz môžete pomocou objektu „Weights“ z „geoda“ vypočítať lokálne Moranovo I pre každý polygón.
```{r}
# premennú prevedieme na jednostĺpcový dátový rámec, lebo taký formát vyžaduje funkcia local_moran
log_lyme_df <- as.data.frame(lyme$log_lyme_incidence)

# teraz môžeme spustiť funkciu local_moran
lyme_lisa <- local_moran(lyme_gweights, log_lyme_df)

# local_moran vracia objekt LISA
class(lyme_lisa)

# pozrime sa na objekt LISA bližšie
lyme_lisa$lisa_vals  # hodnoty lokálneho Moranovho I pre každý polygón
lyme_lisa$p_vals     # pseudo p-hodnoty

```

Nakoniec si výsledky zobrazíme na mape! Balík „rgeoda“ obsahuje šikovné funkcie („map_colors“, „map_labels“ a „map_clusters“), ktoré nám s mapovaním pomôžu.

```{r}
map_colors <- lisa_colors(lyme_lisa)
map_labels <- lisa_labels(lyme_lisa)
map_clusters <- lisa_clusters(lyme_lisa)

plot(st_geometry(lyme), 
     col=sapply(map_clusters, function(x){return(map_colors[[x+1]])}), 
     border = "#333333", lwd=0.2)
legend('topright', legend = map_labels, fill = map_colors, border = "#eeeeee", cex = 0.7)

```

# Mapovanie poklesu HDP v dôsledku obchodných sankcií voči Rusku

Prebiehajúci konflikt medzi Ruskom a Ukrajinou spôsobil výrazné hospodárske otrasy, najmä prostredníctvom sankcií a zmien v obchodných tokoch. Jedným zo spôsobov, ako tieto otrasy analyzovať, je _input-output (I-O) analýza_, metóda modelujúca vzájomné väzby medzi odvetviami ekonomiky. Skúmaním _produkčných multiplikátorov_ vieme pochopiť, ako zmeny dopytu v jednom odvetví ovplyvnia celú ekonomiku.

## Input-output analýza a produkčné multiplikátory

Základný vzorec I-O analýzy na výpočet celkovej produkcie a produkčných multiplikátorov vychádza z _Leontiefovej inverznej matice_. Má tvar:

$$
\mathbf{X} = (\mathbf{I} - \mathbf{A})^{-1} \mathbf{F}
$$

Where:
- $\mathbf{X}$ je _vektor produkcie_, ktorý predstavuje celkovú produkciu každého odvetvia.
- $\mathbf{I}$ je _jednotková matica_.
- $\mathbf{A}$ je _matica priamych vstupov_ (matica technických koeficientov), ktorá udáva vstupy potrebné z iných odvetví na výrobu jednej jednotky produkcie.
- $(\mathbf{I} - \mathbf{A})^{-1}$ je _Leontiefova inverzná matica_, ktorá zachytáva celkové medziodvetvové závislosti.
- $\mathbf{F}$ je _vektor konečného dopytu_, ktorý predstavuje dopyt po tovaroch a službách z vonkajších zdrojov (napr. domácnosti, vývoz).

### Matica priamych vstupov $\mathbf{A}$

Prvky _matice priamych vstupov_ $\mathbf{A}$ sa počítajú ako:

$$
A_{ij} = \frac{Z_{ij}}{X_j}
$$

Where:
- $Z_{ij}$ je objem produkcie odvetvia $i$ použitý ako vstup v odvetví $j$.
- $X_j$ je celková produkcia odvetvia $j$.

### Leontiefova inverzná matica $(\mathbf{I} - \mathbf{A})^{-1}$

Leontiefova inverzná matica zohľadňuje priame aj nepriame účinky zmien konečného dopytu. Ukazuje, ako sa zmeny v jednom odvetví prejavia v celej ekonomike prostredníctvom medziodvetvových väzieb.

### Produkčné multiplikátory

_Produkčné multiplikátory_ odvetvia $j$ vyjadrujú celkový nárast produkcie vo všetkých odvetviach pri jednotkovom zvýšení konečného dopytu odvetvia $j$. Počítajú sa ako súčet prvkov príslušného stĺpca Leontiefovej inverznej matice:

$$
\text{Produkčný multiplikátor odvetvia } j = \sum_{i} (\mathbf{I} - \mathbf{A})^{-1}_{ij}
$$

Tento vzorec pomáha kvantifikovať, ako sa zmeny dopytu po produktoch či službách jedného odvetvia premietnu do celkovej produkcie ekonomiky, a ukazuje reťazový efekt v dodávateľskom reťazci.

```{r setup, include=TRUE}
# načítaj potrebné balíky
library(tidyverse)   # na spracovanie údajov
library(tmaptools)   # nástroje na tematické mapovanie
library(tmap)        # na tvorbu máp
library(ggplot2)     # na vizualizáciu údajov
library(leaflet)     # na interaktívne mapy
library(sf)          # na prácu s priestorovými údajmi
library(dplyr)       # na manipuláciu s údajmi
library(raster)      # na prácu s rastrovými údajmi
```

## Načítanie údajov
Poznámka: produkčné multiplikátory už boli vypočítané pre všetky ekonomiky.

```{r, warning=FALSE}

# načítaj CSV súbor s hlavičkou
GVC_EU <- read.csv("data/outputs_Russia.csv", header = TRUE, sep=",", blank.lines.skip = FALSE)

# premenuj prvý stĺpec na "CNTR_ID"
names(GVC_EU)[1] <- "CNTR_ID"
```

## Načítanie shapefilu

```{r, warning=FALSE}

# načítaj shapefile krajín
auxmap <- st_read("data/Countries_SHP1_3mil/CNTR_RG_03M_2016_3035.shp", 
                  stringsAsFactors = FALSE)

# zobraz štruktúru shapefilu, aby sme pochopili jeho obsah
str(auxmap)
```
## Spojenie údajov o hospodárskom dopade so shapefilom

```{r, warning=FALSE}
# vykonaj inner join medzi údajmi shapefilu a GVC_EU
aux_map_data <- inner_join(auxmap, GVC_EU)

```


## Vizualizácia poklesu HDP v dôsledku sankcií
### Tvorba kvantilovej mapy

```{r, warning=FALSE}
# vytvor choropletovú mapu poklesu HDP s kvantilovým štýlom
auxQmap1 <- tm_shape(aux_map_data) +
  tm_fill(col = "gGDPc",   
          style = "quantile", 
          n = 8, 
          legend.hist = TRUE, 
          palette = "YlOrRd", 
          title = "Pokles HDP v dôsledku obchodných sankcií voči Rusku", 
          alpha = 0.6) +
  tm_layout(legend.outside = TRUE)

# prepni tmap do režimu view (interaktívna mapa)
tmap_mode("view")

# zobraz mapu s upraveným výrezom
auxQmap1 + tm_view(set.view = c(7, 51, 4), text.size.variable = TRUE)

# návrat do pôvodného režimu
#tmap_mode(current.mode)

```



## Štýl hierarchického zhlukovania

```{r eval=FALSE, warning=FALSE, include=TRUE}
# vytvor choropletovú mapu so štýlom hierarchického zhlukovania pre iný pohľad
auxQmap2 <- tm_shape(aux_map_data) +
  tm_fill(col = "gGDPc",   
          style = "hclust", 
          n = 8, 
          legend.hist = TRUE, 
          palette = "YlOrRd", 
          title = "Pokles HDP v dôsledku obchodných sankcií voči Rusku", 
          alpha = 0.6) +
  tm_layout(legend.outside = TRUE)

# prepni tmap do režimu view (interaktívna mapa)
tmap_mode("view")

# zobraz mapu s hierarchickým zhlukovaním
auxQmap2 + tm_view(set.view = c(7, 51, 4), text.size.variable = TRUE)
```


## Mapovanie obchodu s medziproduktmi a finálnymi produktmi
### Medziprodukty


```{r,eval=FALSE, warning=FALSE, include=TRUE}

# vytvor mapu obchodu s medziproduktmi a jeho vplyvu na HDP
auxQmap3 <- tm_shape(aux_map_data) +
  tm_fill(col = "gGDPc_A",   
          style = "hclust", 
          n = 8, 
          legend.hist = TRUE, 
          palette = "YlOrRd", 
          title = "Vplyv sankcií na HDP prostredníctvom medziproduktov", 
          alpha = 0.6) +
  tm_layout(legend.outside = TRUE)

# zobraz mapu v interaktívnom režime
tmap_mode("view")
auxQmap3 + tm_view(set.view = c(7, 51, 4), text.size.variable = TRUE)

```



### Medziprodukty



```{r eval=FALSE, warning=FALSE, include=TRUE}

# vytvor mapu obchodu s medziproduktmi a jeho vplyvu na HDP
auxQmap3 <- tm_shape(aux_map_data) +
  tm_fill(col = "gGDPc_A",   
          style = "hclust", 
          n = 8, 
          legend.hist = TRUE, 
          palette = "YlOrRd", 
          title = "Vplyv sankcií na HDP prostredníctvom medziproduktov", 
          alpha = 0.6) +
  tm_layout(legend.outside = TRUE)

# zobraz mapu v interaktívnom režime
tmap_mode("view")
auxQmap3 + tm_view(set.view = c(7, 51, 4), text.size.variable = TRUE)


```



### Finálne produkty



```{r, eval=FALSE, warning=FALSE, include=TRUE}

# vytvor mapu obchodu s finálnymi produktmi a jeho vplyvu na HDP
auxQmap4 <- tm_shape(aux_map_data) +
  tm_fill(col = "gGDPc_Y",   
          style = "hclust", 
          n = 8, 
          legend.hist = TRUE, 
          palette = "YlOrRd", 
          title = "Vplyv sankcií na HDP prostredníctvom finálnych produktov", 
          alpha = 0.6) +
  tm_layout(legend.outside = TRUE)

# zobraz mapu v interaktívnom režime
tmap_mode("view")
auxQmap4 + tm_view(set.view = c(7, 51, 4), text.size.variable = TRUE)


```

## Mapy v ggplot


```{r}
library(maps)
library(countrycode)
library(gapminder)

dat_map <- map_data("world")
ggplot(dat_map, aes(x = long, y = lat,
group = group)) +
geom_polygon(fill = "white", colour = "black")

# prvý pokus o graf
gdp_map <- full_join(x=dat_map,y=gapminder, by= c("region"="country"))
ggplot(gdp_map, aes(x = long, y = lat,
                                       group = group, fill = log10(gdpPercap))) +
  geom_polygon() +
  scale_fill_gradient(low = "red", high = "green")

# chýba príliš veľa krajín
gapminder$ccode <- countrycode(gapminder$country,
origin = "country.name",
destination = "wb")
dat_map$ccode <- countrycode(dat_map$region,
origin = "country.name",
destination = "wb")
gdp_map_codes <- full_join(x=dat_map,y=gapminder, by="ccode")


# vykresli znova po spojení
ggplot(gdp_map_codes, aes(x = long, y = lat,
                                       group = group, fill = log10(gdpPercap))) +
  geom_polygon() +
  scale_fill_gradient(low = "red", high = "green")

```

# Dynamické grafy (príklady)


```{r echo=TRUE, fig.height=15, fig.width=20, message=FALSE, warning=FALSE, fig.retina=4}
library(tidyverse)
library(gapminder)
library(echarts4r)
library(gganimate)
library(ggiraph)
library(widgetframe)
library(ggthemes)
library(plotly)
library(viridis)
library(DT)

# kódy krajín v gapminder::country_codes

gapminder_codes <- gapminder::country_codes

# krajiny s údajmi v gapminder::gapminder_unfiltered

gapminder <-gapminder::gapminder_unfiltered

# obidva súbory spojíme cez inner_join, aby sme získali údaje podľa krajiny, kontinentu a kódu krajiny

gapminder <- gapminder %>%
  inner_join(gapminder_codes, by= "country") %>%
  mutate(code = iso_alpha)

# mapa sveta (bez Antarktídy)

world <- map_data("world") %>%
  filter(region != "Antarctica")


gapminder_data <- gapminder %>%
  inner_join(maps::iso3166 %>%
               select(a3, mapname), by= c(code = "a3")) %>%
  mutate(mapname = str_remove(mapname, "\\(.*"))


datagpmnd <- gapminder %>%
  mutate(Name = recode_factor(country,
                              `Congo, Dem. Rep.`= "Dem. Rep. Congo",
                              `Congo, Rep.`= "Congo",
                              `Cote d'Ivoire`= "Côte d'Ivoire",
                              `Central African Republic`= "Central African Rep.",
                              `Yemen, Rep.`= "Yemen",
                              `Korea, Rep.`= "Korea",
                              `Korea, Dem. Rep.`= "Dem. Rep. Korea",
                              `Czech Republic`= "Czech Rep.",
                              `Slovak Republic`= "Slovakia",
                              `Dominican Republic`= "Dominican Rep.",
                              `Equatorial Guinea`= "Eq. Guinea"))


datagpmnd %>%
  group_by(year) %>%
  e_chart(Name, timeline = TRUE) %>%
  e_map(lifeExp) %>%
  e_visual_map(min= 30, max= 90,
               type = 'piecewise') %>%
  e_title("Stredná dĺžka života podľa krajiny a roku", left = "center") %>%
  e_tooltip(
    trigger = "item",
    formatter = e_tooltip_choro_formatter())
```